【裁判字號】    97,訴,914
【裁判日期】    971016
【裁判案由】    損害賠償
【裁判全文】
臺灣臺中地方法院民事判決               97年度訴字第914號
原      告  丁○○
            甲○○
共      同
訴訟代理人  周啟同律師
被      告  丙○○
訴訟代理人  乙○○
當事人間因過失傷害事件，經原告提起刑事附帶民事訴訟（97年
度交附民字第31號），由本院刑事庭移送前來，本院於民國97年
10月2日言詞辯論終結，判決如下：
    主      文
被告應給付原告丁○○、甲○○各新臺幣伍拾玖萬陸仟柒佰捌拾
肆元、新臺幣捌拾貳萬仟壹佰零玖元，及均自民國96年12月1
日起至清償日止按週年利率5%計算之利息。
原告其餘之訴駁回。
本判決原告勝訴部分，於原告丁○○、甲○○各以新臺幣壹拾玖
萬捌仟元、新臺幣貳拾柒萬伍仟元為被告供擔保後，得假執行。
但被告依序以新臺幣伍拾玖萬陸仟柒佰捌拾肆元、新臺幣捌拾貳
萬仟壹佰零玖元，為原告丁○○、甲○○預供擔保，得免為假
執行。
原告其餘假執行之聲請駁回。
    事實及理由
壹、程序方面：原告起訴聲明原請求被告應賠償原告2 人合計新
    臺幣（下同）5,501,700 元及法定利息（未詳載各自請求金
    額），於訴狀送達後減縮並補充各自請求金額如後述聲明所
    示（見本院民國97年6 月19日言詞辯論筆錄），合於民事訴
    訟法第255 條第1 項第3 款及第256 條規定，應予准許，合
    先敘明。
貳、兩造爭執要旨：
一、原告主張略以：被告於95年11月30日上午9 時30分許，駕駛
    車號8330─ＪＷ號自用小客車，沿臺中縣東勢鎮○○路由東
    向西方向行駛，行經臺中縣東勢鎮○○路與中正二街口之設
    有閃光號誌路口（燈號為閃光黃燈），欲向右方變換至外車
    道右轉中正二街，竟疏未注意應減速慢行、應讓直行車先行
    ，並注意安全距離，而貿然變換車道，嗣同向由原告丁○○
    所騎乘行駛於外車道之車牌號碼ＪＯＹ─862 號重型機車（
    後載原告甲○○），原告丁○○所騎乘之上揭機車撞及被告
    駕駛小客車之右後車尾，致人、車倒地，原告丁○○因此受
    有左側髖關節骨折脫臼、左手小指中段指節骨折併撕裂傷等
    傷害，原告甲○○受有兩側膝部擦挫傷、創傷性第四、五腰
    椎椎間盤突出併神經壓迫之傷害。爰依侵權行為請求被告賠
    償原告丁○○勞動能力損害0000000 元（60000 元×2 分之
    1 ×算至年滿60歲時共44個月霍夫曼係數40.00000000 ＝00
    00000 元，願僅按0000000 元計算）及精神慰撫金80萬元，
    暨賠償原告甲○○勞動能力損害0000000 元（27183 元×2
    分之1 ×250 個月霍夫曼係數171.00000000）及精神慰撫金
    120 萬元。至於原告2 人醫療費、看護費及交通費均由強制
    險給付，於本件不為請求。並聲明：被告應給付原告丁○○
    、甲○○各1,869,200 元、3,524,728 元，及均自附帶民事
    起訴狀繕本送達翌日起至清償日止，按週年利率百分之5 計
    算之利息；並願供擔保請准宣告假執行。
二、被告抗辯略以：原告主張之損害賠償範圍及金額無合理性，
    其中原告丁○○左手左手小指活動受限，應僅符合殘廢等級
    第15等級，喪失勞動能力7.69% ，其左側髖關節骨折脫臼部
    分，尚無任何資料認定已達殘廢等級認定，且原告丁○○所
    提證據不能證明每月領有6 萬元薪資，原告甲○○提出之診
    斷證明書無法認定有殘廢損害，其請求勞動能力損失並無依
    據，原告請求之慰撫金數額亦過高，而原告丁○○、甲○○
    由強制險給付各97008 元、189050元，另被告多次前往探看
    原告前後支付合計46,000元亦應扣除，又原告丁○○應與有
    過失，原告2 人之傷害係舊傷，與本件車禍無因果關係等語
    。並聲明：原告之訴駁回。如受不利判決，願供擔保請准宣
    告免為假執行。
、本件經兩造整理爭點如下：
一、不爭執事項（見本院97年5 月8 日、6 月19日、7 月24日言
    詞辯論筆錄）
  1.被告於95年11月30日上午9 時30分許，駕駛車號8330─ＪＷ
    號自用小客車，沿臺中縣東勢鎮○○路由東向西方向行駛，
    行經臺中縣東勢鎮○○路與中正二街口之設有閃光號誌路口
    （燈號為閃光黃燈），欲向右方變換至外車道右轉中正二街
    而變換車道，被告本應注意前後左右來車，並暫停讓直行車
    先行，且隨時採取必要措施，但未注意。原告丁○○騎乘行
    駛於外車道之車牌號碼ＪＯＹ─862 號（刑事判決誤載為Ｊ
    ＯＵ─862 號）重型機車，後載原告甲○○，機車左前車身
    撞及被告小客車右後車尾，原告2 人人車倒地。
  2.原告丁○○受有左側髖關節骨折脫臼、左手小指中段指節骨
    折併撕裂傷等傷害，原告甲○○受有兩側膝部擦挫傷、創傷
    性第四、五腰椎椎間盤突出併神經壓迫之傷害。
  3.原告丁○○由強制險給付97,008元，原告甲○○由強制險給
    付172,126元。
  4.原告丁○○就本件車禍並無與有過失。
二、本件爭點之所在：
  1.原告得請求之減少勞動能力損害（是否減少勞動能力、比例
    、期間）、慰撫金數額？
  2.強制險已領金額應否扣除？
肆、得心證之理由：
一、兩造對於被告駕駛前開自小客車，於上揭時地與騎乘機車之
    原告2 人發生車禍，原告因本次車禍受有前開傷害等情既不
    爭執，而被告因過失傷害並經本院判處罪刑在案（本院96年
    度交易字第846 號刑事判決），且本院依職權調閱上開案卷
    ，經核被告亦不否認其有過失，原告主張之此部分事實堪信
    為真正。
二、按因故意或過失，不法侵害他人之權利者，負損害賠償責任
    ；不法侵害他人之身體或健康者，對於被害人因此喪失或減
    少勞動能力，或增加生活上之需要時，應負損害賠償責任。
    又不法侵害他人之身體、健康、名譽、自由、信用、隱私、
    貞操，或不法侵害其他人格法益而情節重大者，被害人雖非
    財產上之損害，亦得請求賠償相當之金額，民法第184條第1
    項前段、第193 條第1 項、第195 條第1 項分別定有明文。
    原告丁○○、甲○○既因被告之不法故意侵權行為而受有損
    害，依首揭規定，原告自得請求被告賠償其損害。而原告經
    本院行使闡明權（見本院97年7 月24日、10月2 日言詞辯論
    筆錄），既陳明僅請求賠償勞動能力損害及慰撫金，關於醫
    藥費、看護費、交通費均不於本件訴訟請求，本院即僅得就
    勞動能力損害及慰撫金予以審酌（強制險已領金額應否扣除
    部分，另說明於後）。又當事人已證明受有損害而不能證明
    其數額或證明顯有重大困難者，法院應審酌一切情況，依所
    得心證定其數額，民事訴訟法第222 條第2 項定有明文，且
    被害人因身體健康被侵害而喪失或減少勞動能力所受之損害
    ，其金額應就被害人受侵害前之身體狀態、教育程度、專門
    技能、社會經驗等因素，綜合判斷其受傷後殘存之勞動能力
    價值在客觀上應如何評價。原告2 人因本件車禍既受有前揭
    傷害，其因而受有喪失或減少勞動能力之損害，自堪認定，
    雖原告陳明因囿於資力不請求鑑定喪失或減少勞動能力損害
    程度，本院仍應依前開規定審酌一切情況定其損害數額。又
    關於精神慰藉金部分，其核給之標準，須斟酌雙方之身份、
    資力與加害程度及其他各種情形核定相當之數額。所謂相當
    ，應以實際加害情形與其名譽影響是否重大及被害人之身份
    、地位與加害人之經濟情況等關係定之，最高法院86年度臺
    上字3537號判決意旨可參。
三、茲依上開所述審酌如下：
  (一)原告丁○○係39年8 月6 日生，其減損勞動能力期間，自95
    年11月30日受傷之日起至年滿60歲之日止共3 年8 月。其受
    傷前係防水工程師傅，有員工在職證明書可憑，並據原告於
    本院訊問時具結陳述明確，該在職證明書所載日薪2,000 元
    未逾社會常情，然原告並未提出實際工作日數及領得薪資資
    料，本院爰依職權按每月工作22日、薪資44000 元計算之。
    原告減損勞動能力情形，依據澄清綜合醫院中港分院96年11
    月22日診斷證明書載明：患者於95年11月30日經急診入院接
    受髖關節徒手復位手術及骨折復位及骨內釘固定手術及傷口
    縫合手術，於95年12月15日出院，合計住院16天，須24小時
    專人看護照顧1 個月，門診追蹤治療。目前左手小指活動受
    限，遺存永久活動障礙。於96年11月13日門診複診，左側髖
    關節退化活動受限，無法從事粗重工作等語。則原告受傷前
    既從事極需體力條件之防水工程師傅工作，因骨折住院及手
    術且須專人看護照顧，自足認其出院後相當期間難以立即投
    入工作。而同院97年8 月28日澄高字第972558號函覆本院略
    稱：原告於97年7 月29日最後複檢時，左手小指無法彎曲，
    判定無法從事粗重工作，且因年紀增長左側寬關節恐持續退
    化，無法回復，治療期間判斷確實減少勞動能力（無法判斷
    比例）等語。本院衡酌勞工保險殘廢給付標準表第105 項「
    1 手小指喪失機能」屬殘廢等級15，而髖關節為人體下肢三
    大關節之一，若因受傷退化而活動受限，無法回復，亦有勞
    動能力減損（如構成勞工保險殘廢給付標準表第147 項「一
    下肢三大關節中，有一大關節遺存運動障害」，始屬殘廢等
    級13級，本件並無事證認屬符合）。暨原告本人於本院97年
    5 月8 日言詞辯論期日具結陳述稱：主要做一般房屋新建工
    程屋頂或外牆防水，偶爾有中古屋漏水修補，車禍後小指受
    傷，手的支撐力量較差，髖關節蹲久會痛等語（當庭示範蹲
    姿）。而原告係中高齡失業者，小學畢業，自幼從事防水工
    程師傅工作，並無其餘專業訓練，認其不能工作（即喪失勞
    動能力、減少勞動能力100%）期間3 個月，其餘3 年5 月（
    即3 年8 月減3 月）減少勞動能力比例15.38%（即參酌體力
    勞動者殘廢等級14級減少比例），並按年別5%複式霍夫曼係
    數扣除中間利息（第一年不扣除中間利息，不能工作3 個月
    期間亦不扣除中間利息），故其受有勞動能力損害393,792
    元（計算式：44000 ×3 ＝132000；44000 ×12×15.38 %
    ×3 年5 月之霍夫曼係數3.00000000＝26179 2 ，132000＋
    261792＝393792，小數點以下四捨五入，下同）。
  (二)原告甲○○係56年10月24日生，其喪失或減少勞動能力期間
    ，自95年11月30日受傷之日起至年滿60歲之日止共20年10月
    。其受傷前在廣三百貨公司鐵板燒櫃位任職，已據其於本院
    訊問時具結陳述明確，每月薪資27,1 83 元亦與卷附所得扣
    繳暨免扣繳憑單及稅務電子閘門資料相符。其減損勞動能力
    情形，依據澄清綜合醫院中港分院診斷證明書及前開函文記
    載略謂：患者95年11月30日因車禍受傷於外院治療，95年12
    月1 日旋至該院急診，主訴下背痛併左下肢麻痛，96年1 月
    9 日門診入院，翌日接受椎間盤切除手術，同年月19日出院
    ，須24小時專人看護照顧1 個月，宜休養12週。後因組織增
    生壓迫神經且腰椎不穩定於96年4 月3 日門診入院，翌日接
    受脊椎內固定及背側減壓後融合手術，同年月20日出院。於
    96年8 月13日再次接受椎間盤切除手術。於97年7 月29日最
    後複檢時，仍下背痛併下肢麻痛，須再接受復建治療，判定
    無法從事工作，預估縱經治療仍減損勞動能力（無法判斷比
    例）等語。暨原告本人於本院97年5 月8 日言詞辯論期日具
    結陳述稱：伊在廣三百貨工作需操作機器切割進口肉片、端
    食物，受傷後因身上要穿鐵架，沒辦法蹲下起來，也不能站
    太久，足見其出院後相當期間仍難以立即投入工作，而迄今
    勞動能力減損程度無法評估，暨原告為大陸配偶，因結婚來
    台4 年多，然其年紀尚輕，日後尚有依實際體力條件另覓適
    當職業及施以相關訓練之可能。因認其不能工作（即喪失勞
    動能力、減少勞動能力100%）期間5 個月，其餘20年5 月（
    即20年10月減5 月）減少勞動能力比例7.69 %（即參酌體力
    勞動者最低一級殘廢等級減少比例），並按年別5%複式霍夫
    曼係數扣除中間利息（第一年不扣除中間利息，不能工作5
    個月期間亦不扣除中間利息），故其受有勞動能力損害495,
    235 元（計算式：27183 ×5 ＝135915；27183 ×12×7.69
    % ×20年5 月之霍夫曼係數14.00000000 ＝359320；135915
    ＋359320＝495235）。
  (三)本院審酌本件侵權行為係偶發之過失行為所致，惟原告2 人
    分別因之受有前開傷害而住院及手術，暨兩造身分地位及財
    產情形（詳本院詞辯論筆錄及卷附之稅務電子閘門財產調件
    明細表）等一切情狀，認原告請求被告給付精神慰撫金各80
    萬元、120 萬元均屬過高，應分別核減為各30萬元、50萬元
    為允當。
四、末按保險人依本法規定所為之保險給付，視為被保險人損害
    賠償金額之一部分；被保險人受賠償請求時，得扣除之。強
    制汽車責任保險法第32條定有明文。原告丁○○、甲○○各
    領取強制險給付97,008元、172,126 元，此為兩造所不爭，
    故依前開規定，自應於被告應賠償之總額中予以扣除。原告
    以其不請求醫藥費、看護費、交通費為由，主張強制險給付
    金額不應扣除云云，然上開費用既非本件審酌範圍，兩造復
    無就此同意逕按已領取強制險給付金額計算，自無從不於本
    件扣除。惟被告遲於最後言詞辯論期日主張原告甲○○領取
    金額應再增加17194 元，暨被告本人前往探病時有支付部分
    金錢，復無任何證據方法可供審酌，自不予扣除。至於被告
    另於本院整理爭點並調查證據已獲相當心證後，另辯稱原告
    丁○○與有過失、原告2 人之傷害係舊傷，與本件車禍無因
    果關係云云（本件於97年6 月19日即曉諭兩造就其答辯事項
    應於7 月10日前提出），其中與有過失抗辯，係對兩造於97
    年7 月24日言詞辯論增列之不爭執事項再為抗辯，而民事訴
    訟法第270 條之1 規定，當事人得就爭點為協議，所謂爭點
    包括事實上、證據上或法律上爭點，應認兩造關於此項不爭
    執事項之合意，在實體法上有確認契約之性質，在程序法上
    具有訴訟契約之性質，乃辯論主義之下之證據契約，被告嗣
    後再為爭執，即無可採。又其爭執原告2 人之傷害係舊傷，
    因原告2 人均於本件車禍後因上開傷情持續就醫，依卷附資
    料亦未見其2 人有何相關病史，故被告此部分抗辯亦無可採
    。
五、綜上所述，被告應給付原告丁○○、甲○○之賠償金額應各
    為596,784 元（計算式：393792＋000000－00000 ＝596784
    元）、823,109 元（計算式：495235＋000000－000000＝82
    3109元）。從而，原告本於侵權行為法律關係，請求被告給
    付原告丁○○、甲○○各596,784 元、823,109 元，及均自
    起訴狀繕本送達翌日即96年12月1 日起至清償日止，按年息
    5% 計 算之利息範圍內，為有理由，應予准許。逾此部分所
    為之請求，為無理由，應予駁回。
六、兩造陳明願供擔保，聲請宣告假執行或免為假執行，經核原
    告勝訴部分，合於法律規定，爰分別酌定相當之擔保金額宣
    告之；原告其餘假執行之聲請，因訴之駁回而失所依據，不
    予准許。
七、兩造其餘主張陳述及所提之證據，經本院審酌後，認均不影
    響本判決之結果，不予一一論述，附此敘明。
伍、本件原告提起刑事附帶民事訴訟，經本院刑事庭依刑事訴訟
    法第504條第1項移送前來，依同條第2項規定免納裁判費，
    ，附此敘明。
陸、訴訟費用負擔、宣告假執行及免假執行之依據：民事訴訟法
    第79條但書、第390 條第2 項、第392條。
中    華    民    國    97    年    10    月    16    日
                  民事第三庭    法  官  林慧貞
正本係照原本作成。
如對本判決上訴，須於判決送達後20日內向本院提出上訴狀。
中    華    民    國    97    年    10    月    16    日
                                書記官


司法院資訊處製作；財團法人民間司法改革基金會備份。
